【裁判字號】    92,重訴,238
【裁判日期】    920902
【裁判案由】    分割共有物
【裁判全文】
臺灣臺中地方法院民事判決  九十二年度重訴字第二三八號
    原      告  己○○
    訴訟代理人  甲○○
    被      告  戊○○
                丁○○
                丙○○○
                乙○○○
右當事人間請求分割共有物事件，本院於民國九十二年八月十九日辯論終結後，判決
如左：
    主    文
兩造共有坐落臺中縣大里市○○○段三五一地號、地目田、面積零點伍壹壹伍公頃土
地，應予分割為如附圖甲案所示，即如附圖甲案Ａ部分面積零點貳壹參伍公頃，由被
告戊○○取得；Ｂ部分面積零點零貳捌貳公頃，由被告丙○○○取得；Ｃ部分面積零
點零貳捌貳公頃，由被告乙○○○取得；Ｄ部分面積零點零貳捌壹公頃，由被告丁○○取得；Ｅ部分面積零點貳壹參伍公頃，由原告取得。
訴訟費用由被告戊○○負擔六０五二分之二五二六，被告丁○○、丙○○○、乙○○○各負擔一八一五六分之一０００，餘由原告負擔。
    事    實
甲、原告方面：
一、聲明：請准就兩造共有坐落臺中縣大里市○○○段三五一地號、地目田、面積０
    ．五一一五公頃土地（以下簡稱系爭土地）予以分割。
二、陳述：
（一）系爭土地為兩造所共有，原告及被告戊○○之應有部分均為六千零五十二分之
      二千五百二十六，被告丁○○、丙○○○及乙○○○之應有部分則各為一萬八
      千一百五十六分之一千。兩造就系爭土地既無不分割之協議，亦無因物之使用
      目的而不能分割之情事，惟屢經協商，均因被告等堅持己見，而無法達成分割
      之協議，為此依據民法第八百二十三條第一項、第八百二十四條第二項及農業
      發展條例第十六條但書第四款規定，請求准予分割系爭土地，以利兩造管理及
      使用收益。
（二）分割方法：同意依臺中縣大里地政事務所九十二年六月二十七日鑑定圖（即附
      圖）乙案所示：即系爭土地如附圖所示Ａ部分面積０‧二一三五公頃，由被告
      戊○○取得；Ｂ部分面積０‧０二八二公頃，由被告丙○○○取得；Ｃ部分面
      積０．０二八二公頃，由被告乙○○○取得，Ｄ部分面積０．０二八一公頃，
      由被告丁○○取得，Ｅ部分面積０‧二一三五公頃由原告取得之方法，分割系
      爭土地。
三、證據：提出地籍圖謄本、土地登記謄本各一份、共有土地分割協議承諾書及存證
    信函（以上均影本）二份，並聲請履勘現場。
乙、被告戊○○方面：
一、聲明：求為判決駁回原告之訴。
二、陳述：於本院九十二年六月二十七日至現場勘驗時，表示同意依如附圖甲案所示
    之方式分割系爭土地，惟於本院同年八月十九日言詞辯論期日改稱：希望依照系
    爭土地之使用現狀分割系爭土地，對於附圖甲案及乙案所示之分割方式均不贊成
    。
丙、被告丙○○○方面：
一、聲明：求為判決駁回原告之訴。
二、陳述：原告與其等於九十一年十二月間曾兩度就系爭土地分割事宜進行協議，然
    原告提出之分割方案，有損其利益，其無法同意。其認為如附圖甲案所示之分割
    方法，能顧及系爭土地全體共有人之權益，便於各共有人耕作或為其他使用收益
    ，可使該土地地盡其利，發揮最大經濟效用，又與系爭土地相鄰之臺中縣大里市
    ○○○段三五四之一號土地亦為原告所有，原告可將其依甲案分得之Ｅ部分土地
    與該鄰地合併使用，是甲案對於原告亦無不利，故希望依據該方案分割系爭土地
    。
三、證據：提出共有土地分割協議承諾書二份、存證信函一份（以上均影本）及照片
    一幀。
丁、被告丁○○、乙○○○方面：
一、聲明：求為判決駁回原告之訴。
二、陳述：其二人均希望依照附圖甲案所示之分割方法分割系爭土地，對於原告所主
    張如附圖乙案所示之分割方式並不贊成。
戊、本院依原告之聲請履勘現場，並囑託臺中縣豐原地政事務所派員會同測量，製作
    土地複丈成果圖。
    理    由
一、本件原告主張系爭土地為兩造共有，原告及被告戊○○之應有部分均為六千零五
    十二分之二千五百二十六，被告丁○○、丙○○○及乙○○○之應有部分則各為
    一萬八千一百五十六分之一千等情，業據原告提出土地登記謄本一份為證，且為
    兩造所不爭執，自堪信為真實。又系爭土地，係在農業發展條例於八十九年一月
    四日修正實施前，已為兩造所共有，有卷附該筆土地登記謄本可稽，是該土地雖
    經編定為特定農業區之農牧用地，惟依農業發展條例第十六條但書第四款規定，
    仍得分割由兩造單獨所有，不受該條本文規定每宗耕地分割後每人所有面積未達
    ０．二五公頃，不得分割之限制，合先敘明。
二、次按除因物之使用目的不能分割或契約約定有不分割之期限者，共有人得隨時請
    求分割共有物。又分割方法不能協議者，法院得因任何共有人之聲請，為原物分
    割或變價分割，民法第八百二十三條第一項前段、第八百二十四條分別定有明文
    。本件原告主張系爭土地為兩造所共有，該二筆土地並無其他因使用目的不能分
    割，且兩造無不得分割期限之約定，亦為兩造所共認，是原告請求就系爭土地為
    裁判分割，自無不合，應予准許。
三、再按法院定共有物之分割方法，應斟酌當事人之聲明、共有物之性質、經濟效用
    及全體共有人之利益等公平決之，不受任何當事人主張之拘束。查系爭土地北方
    面臨臺中縣大里市○○○路，南方為他人所有之田地，土地中央有被告戊○○舖
    設之南北向柏油道路，該柏油道路之西側，前半部面臨樹王一路部分為被告戊○○種植之桑椹果園，後半部有被告戊○○居住之三層樓房屋坐落其上；東側前半
    部面臨樹王一路部分為原告經營之麵攤，麵攤後方坐落有原告居住之二層樓房屋
    等情，業經本院勘驗現場屬實，並製有勘驗筆錄附卷可稽。又被告丙○○○主張
    位於系爭土地東北側、與原告目前使用土地部分相鄰之臺中縣大里市○○○段三
    五四之一地號土地，亦為原告所有等情，為原告所不爭執，亦堪信為真實。另本
    院囑託臺中縣豐原地政事務所人員，依原告及被告丙○○○提出之分割方法，於
    如附圖之鑑定圖上分別繪製甲案及乙案後，提示該附圖予兩造，原告認以附圖乙
    案所示分割方案分割系爭土地為宜；被告丁○○、丙○○○及乙○○○則以附圖
    甲案所示分割方案為系爭土地最佳之分割方式；被告戊○○於本院至現場勘驗時
    曾表示同意依甲案分割系爭土地，惟嗣於本院最後言詞辯論期日改稱：對於上述
    二分割方案均不表贊同，希望依照系爭土地之使用現狀分割該土地等語。本院審
    酌：
（一）系爭土地為兩造合計五人所共有，現僅有原告與被告戊○○二人使用該土地，
      然各共有人均希望依各自之應有部分比例，以原物分割方式單獨取得土地所有
      權，則原告與被告戊○○得就系爭土地為使用收益之面積，勢必因土地分割而
      有所減少，被告戊○○主張系爭土地之分割方式不應導致其使用系爭土地之現
      況有所改變，自無可能。然就原告與被告戊○○二人目前使用系爭土地之狀況
      觀之，前者在土地東半部經營之麵攤及居住之房屋，與後者在西半部種植之果
      樹與居住之房屋，均攸關其二人各自家庭之生計及基本生活需要，自不宜因分
      割系爭土地而輕易加以破壞。惟因系爭土地北側面臨臺中縣大里市○○○路，
      對外聯絡甚為方便，被告戊○○於系爭土地中央自行舖設之南北向柏油路，即
      無保留之必要，從而倘被告丁○○、丙○○○及乙○○○於系爭土地分割後取
      得之部分，能儘量與該柏油路之位置重疊，對於原告與被告戊○○就系爭土地
      使用收益之現狀影響將為最小。
（二）附圖甲案與乙案所示之分割方式，均依原告與被告戊○○目前使用系爭土地之
      狀況，將該土地西半部之Ａ部分分歸被告戊○○取得，東半部之Ｅ部分則分歸
      原告取得，另於Ａ、Ｅ二部分之間劃出面積均等之三塊長條形土地（即Ｂ、Ｃ
      、Ｄ三部分），分別由被告丙○○○、乙○○○與丁○○取得。是該二分割方
      案均得使系爭土地之各共有人，於分割後取得面臨臺中縣大里市○○○路之土
      地而出入無虞，且可使原告與被告戊○○大致維持目前利用系爭土地經營生意
      、種植果樹及住居之現狀。然乙案係依據系爭土地各共有人應有部分之比例，
      計算出每人分得之土地面臨臺中縣大里市○○○路之應有寬度，決定各人應分
      得土地在系爭土地北界之定位點後，再依各共有人應分得土地之面積，定出各
      該部分土地在系爭土地南側之定位點後，分出Ａ至Ｅ五部分土地，此一方案固
      使系爭土地各共有人所分得土地面臨樹王一路之寬度，符合各自應有部分之比
      例，較諸甲案之分割方式，將使原告所分得土地面臨該道路之寬度較窄者，乙
      案對於原告自屬有利。惟乙案之分割方法，將導致被告丁○○、丙○○○及乙○○○三人分得之土地北窄南寬，難以利用，自不符合全體共有人之利益。至
      甲案所示之分割方法，可使被告丁○○、丙○○○及乙○○○三人分得之土地
      寬度一致，且較為方正，自有利於發揮該三部分土地之經濟效益，至原告依該
      案所分得土地面臨樹王一路之寬度固較乙案為窄，然系爭土地東北側之臺中縣
      大里市○○○段三五四之一地號土地既亦為原告所有，則原告將其依甲案分得
      之Ｅ部分土地與上述鄰地合併利用，應可彌補甲案對其造成之負面影響，再者
      ，甲案所示之分割方法，除為被告丁○○、丙○○○及乙○○○三人所支持外
      ，被告戊○○於本院勘驗期日亦表示同意依照甲案分割系爭土地，是該分割方
      式符合多數共有人之意願。
（三）綜上所述，如附圖甲案所示之分割方法，亦即：Ａ部分面積０‧二一三五公頃
      被告戊○○取得；Ｂ部分面積０‧０二八二公頃由被告丙○○○取得；Ｃ部分
      面積０．０二八二公頃由被告乙○○○取得；Ｄ部分面積０．０二八一公頃由
      被告丁○○取得；Ｅ部分面積０‧二一三五公頃由原告取得之方式，可使系爭
      土地各共有人分得之土地均面臨道路，對外聯絡方便，並可相當程度維持原告
      及被告戊○○利用系爭土地使用收益之現狀，且使被告丁○○、丙○○○及乙○○○三人可就分得之土地為有效運用，對於兩造堪稱公平，是以附圖甲案所
      示方案就系爭土地予以原物分割，應屬適當，爰判決如主文第一項所示。
四、末按分割共有物事件，本質上並無訟爭性，兩造本可互換地位，由任一共有人起
    訴請求分割，均無不可，故勝訴當事人之訴訟行為，自非為伸張或防衛權利所必
    要者，故本院認本件訴訟費用由兩造依其應有部分比例分擔，較為公允，併予說
    明。
五、據上論結：原告之訴為有理由，依民事訴訟法第七十八條、第八十一條第一款第
    八十五條第一項但書，判決如主文。
中      華      民      國    九十二    年      九      月      二      日
                                臺灣臺中地方法院民事第一庭
~B法      官  鍾啟煒
右為正本係照原本作成
如對本判決上訴，須於判決送達後廿日內向本院提出上訴狀
中      華      民      國    九十二    年      九      月      四      日
~B法院書記官


司法院資訊處製作；財團法人民間司法改革基金會備份。
